【裁判字號】    95,訴,85
【裁判日期】    950522
【裁判案由】    返還勵金
【裁判全文】
臺灣雲林地方法院民事判決                95年度訴字第85號
原      告  台灣電力股份有限公司
法定代理人  丁○○
訴訟代理人  嚴庚辰律師
被      告  甲○○
            丙○○○○○○
上二人共同
訴訟代理人  許哲嘉律師
            乙○○
            戊○○
上列當事人間請求返還勵金事件，本院於民國95年5 月8 日言
詞辯論終結，判決如下：
    主  文
被告丙○○○○○○應給付原告新台幣壹佰貳拾壹萬壹仟貳佰陸
拾伍元，及自民國九十五年三月三十日起至清償日止，按年息百
分之五計算之利息。
被告乙○○應給付原告新台幣玖拾參萬參仟柒佰玖拾元，及自民
國九十五年三月三十日起至清償日止，按年息百分之五計算之利
息。
被告戊○○應給付原告新台幣捌拾陸萬玖仟元，及自民國九十五
年三月三十日起至清償日止，按年息百分之五計算之利息。
原告其餘之訴駁回
訴訟費用由被告丙○○○○○○負擔二十四分之八，被告乙○○
負擔二十四分之五，被告戊○○負擔二十四分之五；餘由原告負
擔。
本判決第一項於原告以新臺幣肆拾萬肆仟元為被告丙○○○○○○供擔保後，得假執行。
本判決第二項於原告以新臺幣參拾壹萬貳仟元為被告乙○○供擔
保後，得假執行。
本判決第三項於原告以新臺幣貳拾玖萬元為被告戊○○供擔保後
，得假執行。
原告其餘假執行之聲請駁回。
    事實及理由
壹、程序方面：
  (一)被告戊○○經本院通知，未於言詞辯論期日到場，核無民事
    訴訟法第386 條各款所列之情形，爰依原告之聲請，由其一
    造辯論而為判決。
  (二)按訴狀送達後，原告不得將原訴變更或追加，但擴張或減縮
    應受判決事項之聲明者，不在此限；被告於訴之變更或追加
    無異議，而為本案之言詞辯論者，視為同意變更或追加，民
    事訴訟法第255 條第1 項第3 款、第2 項分別定有明文。原
    告起訴時請求被告甲○○、丙○○○○○○、乙○○、戊○○分別給付原告新台幣（下同）995,500 元、1,211,265 元
    、933,790 元、869,000 元，及均自92年8 月21日起至清償
    日止，按年息百分之五計算之利息；嗣於95年4 月10日減縮
    訴之聲明，請求被告甲○○、丙○○○○○○、乙○○、戊○○分別給付原告995,500 元、1,211,265 元、933,790 元
    、869,000 元，及均自95年3 月30日起至清償日止，按年息
    百分之五計算之利息，此為聲明之減縮，核與民事訴訟法第
    255 條第1 項第3 款規定相符，且被告亦無異議，而為本案
    之言詞辯論，揆諸前揭說明，應屬合法，合先敘明。
  (三)次按，訴狀送達後，原告不得將原訴變更或追加他訴，但不
    甚礙被告之防禦及訴訟之終結者，不在此限，民事訴訟法第
    255 條第1 項第7 款定有明文。本件原告起訴時，原本於不
    當得利之法律關係請求被告甲○○返還施工獎勵金；嗣於95
    年5 月8 日當庭追加依契約之法律關係，請求被告甲○○返
    還施工獎勵金，為訴訟標的之追加，並無礙於被告甲○○之
    防禦及訴訟之終結，核與民事訴訟法第255 條第1 項第7 款
    規定相符，揆諸前揭說明，自屬合法，併此敘明。
貳、實體方面：
一、原告主張：
  (一)原告臺灣電力股份有限公司為公眾用電之需，計畫興建台西
    ─六輕161KV 線高壓輸變電線路，其中塔座編號23、29、32
    、35等四座電塔預定興建在被告甲○○所有坐落雲林縣麥寮
    鄉○○○段後安寮小段703-9 地號土地、丙○○○○○○所
    有坐落雲林縣麥寮鄉○○段431-7 地號土地、乙○○所有坐
    落雲林縣麥寮鄉○○段000-0000地號土地、戊○○所有坐落
    雲林縣麥寮鄉○○○段後安寮小段360-6 地號土地上，原告
    依兩造間之協議，於民國86年4 月26日給付甲○○先行施工
    獎勵金995,500 元，於87年4 月9 日給付丙○○○○○○施
    工獎勵金1,211,265 元，於87年2 月26日給付乙○○施工獎
    勵金933,790 元，於87年2 月16日給付戊○○施工獎勵金86
    9,000 元。嗣因前開輸變電線路行經之線下土地地主對輸變
    電線路之興建迭有意見並抗爭嚴重，原告不得已變更設計，
    故之前預定需使用被告甲○○、丙○○○○○○、乙○○、
    戊○○等人所有之土地，已因線路變更路徑而不再使用，依
    原告與被告丙○○○○○○、乙○○、戊○○所簽立之工程
    用地協議記錄第10點約定、土地承諾書第9 點及切結書第3
    點約定，被告丙○○○○○○、乙○○、戊○○於原告設計
    變更，致全部或部分土地未能使用，同意將全部或部分施工
    獎勵金及地價款一次退還原告，為此，爰依兩造間上開約定
    ，請求被告丙○○○○○○、乙○○、戊○○返還施工獎勵
    金。
  (二)被告甲○○所簽立之切結書雖未約定倘日後變更設計未使用
    被告甲○○之土地，被告甲○○應返還施工獎勵金，惟原告
    事實上已因變更設計而未使用被告甲○○所有之土地，被告
    甲○○領取之施工獎勵金為土地補償費之一部，被告甲○○
    領取施工獎勵金之原因，已因原告未徵收土地而不存在，為
    此，原告爰依不當得利之法律關係，請求被告甲○○返還施
    工獎勵金；另原告與被告甲○○間關於領取施工獎勵金之協
    議，附有如原告未使用被告甲○○之土地，被告甲○○即應
    返還施工獎勵金之解除條件，而本件原告已變更設計未使用
    被告甲○○之土地，契約所約定之解除條件成就，故依契約
    約定，被告甲○○亦應返還施工獎勵金予原告，上開二項請
    求權，請鈞院擇一判決原告勝訴等語。
    並聲明：(一)被告甲○○、丙○○○○○○、乙○○、戊○○
    應分別給付原告995,500 元、1,211,265 元、933,790 元、
    869,000 元，及均自95年3 月30日起至清償日止，按年息百
    分之五計算之利息。(二)訴訟費用由被告負擔。(三)原告願供擔
    保，請准宣告假執行。
二、被告甲○○則以：當初和原告協調時，兩造所約定之補償費
    包括地價款和施工獎勵金，伊已經依照兩造之協議，同意將
    其所有之土地讓原告徵收，現在土地也是登記在原告名下，
    原告請求伊返還施工獎勵金，沒有理由。伊受領施工獎勵金
    是基於兩造間之協議領取，目的係為讓原告得先行使用被告
    之土地，而原告事實上也在被告土地上設置界樁整地，被告
    於原告使用其土地之情況下，無法使用自己之土地，故被告
    受領施工獎勵金，有法律上原因，原告主張依不當得利之法
    律關係請求伊返還施工獎勵金，沒有理由。又雲林縣麥寮鄉
    之土地在86年間，每甲地約有4 千萬元之價值，原告徵收伊
    之土地時，與市價差異很大，所以當時原告以公告地價之補
    償及施工獎勵金來補償市價之差額，實則，土地徵收補償及
    施工獎勵金即伊之土地以市價買賣之買賣價款等語，資為抗
    辯。
    被告丙○○○○○○則以：當初原告要蓋電塔時，將伊之土
    地徵收，之後原告電塔路線變更，並非被告的問題，原告不
    蓋電塔，就要求伊返還施工獎勵金，導致伊之損失，實在不
    合理。且伊和原告所簽定之用地協議紀錄第10條之約定及土
    地承諾書第9 條約定、收據及切結第3 點約定，依民法第24
    7 條之1 第1 款及第3 款規定，應為無效，因依兩造間之約
    定，原告得使用被告等人之土地，而被告被限制使用自己土
    地之權利，而且在原告變更設計不徵收被告等人土地之情形
    下，原告也不負擔任何補償，有免除原告責任之情形，即原
    告在不使用被告土地的情形下，無庸負擔任何補償，且限制
    被告行使權利之情形，顯失公平，此部分約定應為無效等語
    ，資為抗辯。
    被告乙○○則以：原告因興建電塔之需，強行徵收伊之土地
    ，伊並不願意領取土地徵收補償，伊是在被脅迫之情形下，
    才領取土地徵收補償及施工獎勵金，豈知事隔多年，原告因
    設計變更，竟要求伊返還施工獎勵金。另伊並不識字，原告
    交付相關切結書及承諾書給伊簽名時，並未說明內容，僅要
    求伊蓋章而已，如今，事隔多年，又要請求伊返還施工獎勵
    金，伊深感受騙，且施工獎勵金早已花完，伊沒有能力返還
    等語，資為抗辯。
    並聲明：原告之訴駁回，訴訟費用由原告負擔。
    被告戊○○經本院通知未於言詞辯論期日到場，亦未提出書
    狀作何聲明或陳述。
三、兩造不爭執之事實：
  (一)被告甲○○因其所有坐落雲林縣麥寮鄉○○○段後安寮小段
    703-9 地號土地被徵收，領取土地徵收補償186,430 元。被
    告丙○○○○○○因其所有坐落雲林縣麥寮鄉○○段431-7
    地號土地被徵收，領取土地徵收補償215,825 元。被告乙○○因其所有坐落雲林縣麥寮鄉○○段000-0000地號土地被徵
    收，領取土地徵收補償151,105 元。被告戊○○因其所有坐
    落雲林縣麥寮鄉○○○段後安寮小段360-6 地號土地被徵收
    ，領取土地徵收補償143,780 元。
  (二)被告甲○○於86年4 月26日，領取原告所給付之施工獎勵金
    995,500 元。被告陳素真即陳柔蓁於87年4 月9 日，領取原
    告所給付之施工獎勵金1,211,265 元。被告乙○○於87年2
    月26日，領取原告所給付之施工獎勵金933,790 元。被告戊○○於87年2 月16日領取原告所給付之施工獎勵金869,000
    元。
  (三)被告陳素真即陳柔蓁、乙○○、戊○○三人均分別與原告簽
    立土地承諾書。
四、得心證之理由：
    本件之爭點在於原告得否依切結書及土地承諾書之約定，請
    求被告陳素真即陳柔蓁、乙○○、戊○○三人返還施工獎勵
    金？及原告得否依契約或不當得利之法律關係，請求被告甲○○返還施工獎勵金？
  (一)原告得否依切結書及土地承諾書之約定，請求被告陳素真即
    陳柔蓁、乙○○、戊○○三人返還施工獎勵金？
  1.原告主張其因計畫興建台西─六輕161KV 線高壓輸變電線路
    ，其中塔座編號29、32、35等三座電塔分別預定坐落在被告
    丙○○○○○○所有坐落雲林縣麥寮鄉○○段431-7 地號土
    地、乙○○所有坐落雲林縣麥寮鄉○○段000-0000地號土地
    、戊○○所有坐落雲林縣麥寮鄉○○○段後安寮小段360-6
    地號土地上，經兩造協議後，由原告分別給付丙○○○○○○施工獎勵金1,211,265 元、乙○○施工獎勵金933,790 元
    、戊○○施工獎勵金869,000 元。嗣因前開輸變電線路變更
    設計，不需再使用丙○○○○○○、乙○○、戊○○等三人
    之土地，雲林縣政府並已發函通知被告丙○○○○○○、乙○○、戊○○撤銷徵收、繳回地價款，及辦理回復所有權登
    記之事實，業據原告提出台灣電力公司輸變電工程用地協議
    紀錄1 份、土地承諾書2 份、收據兼切結1 份、切結書2 份
    、收據1 份、經濟部及內政部函文各1 份、雲林縣政府函1
    份、雲林縣政府公告1 份等為證，並為被告丙○○○○○○
    、乙○○所不爭執，而被告戊○○經本院通知未於言詞辯論
    期日到場，亦未提出書狀作何聲明或陳述，自堪信原告上開
    主張為真實。
  2.依被告丙○○○○○○所簽立予原告之台灣電力公司輸變電
    工程用地協議紀錄約定：「一、協議事項；台電公司為興建
    台西─六輕161KV 線輸電線路29號電塔，其中塔座編號29號
    鐵塔，需使用雲林縣麥寮鄉○○段431-7 地號土地，面積約
    220.23平方公尺。二、協議內容：1.前述鐵塔基礎用地雙方
    同意以徵收方式辦理。2.土地補償費包括地價款及先行施工
    獎勵金，地價款依法令規定補償，俟報准徵收後由縣市政府
    轉發，先行施工獎勵金由台電公司呈報上級核准後，在施工
    前發放。…10.本土地專供台電公司設置鐵塔，面積如有增加
    應由台電公司按原議價格計價，如施工受阻或設計變更或地
    籍圖預為分割錯誤等，致全部或部分土地未能使用時，承諾
    人同意將全部或部分施工獎勵金一次退還台電公司。」此有
    台灣電力公司輸變電工程用地協議紀錄1 份在卷可按；另被
    告丙○○○○○○所簽立予原告之土地承諾書第9 條及收據
    兼切結第三點亦有與上開協議紀錄二、10.相同之約定。而被
    告乙○○所簽立與原告之切結書第三點，及戊○○所簽立之
    土地承諾書第9 條及切結書第三點亦有相同之約定，有切結
    書2 份及土地承諾書1 份在卷可佐。觀之上開約定內容，堪
    認被告丙○○○○○○、乙○○、戊○○確曾同意於原告變
    更設計，未使用被告丙○○○○○○、乙○○、戊○○之土
    地時，將施工獎勵金退還原告之事實。
  3.原告嗣因前開輸變電線路行經之線下土地地主對輸變電線路
    之興建迭有意見，並抗爭嚴重，因此變更設計，不需再使用
    被告丙○○○○○○、乙○○、戊○○之土地，並於88年5
    月6 日發函被告丙○○○○○○、乙○○、戊○○，通知被
    告三人因路徑變更，要求被告三人將所領取之先行施工獎勵
    金返還原告，業據原告提出經濟部函、內政部函、雲林縣政
    府函、雲林縣政府公告各1 份、及台灣電力公司輸變電工程
    處南區施工處函3 份為證，堪認原告確實有變更設計而不需
    使用被告丙○○○○○○、乙○○、戊○○等三人土地。準
    此，原告依台灣電力公司輸變電工程用地協議紀錄、土地承
    諾書及切結書之約定，請求被告丙○○○○○○、乙○○、
    戊○○等三人分別返還先前所領取之施工獎勵金1,211,265
    元、933,790 元、869,000 元，自屬有據，應予准許。
  4.至被告丙○○○○○○雖辯稱：原告為興建電塔而徵收其等
    土地，嗣後原告設計變更，即要求被告返還施工獎勵金，並
    不合理；且伊和原告所簽定之用地協議紀錄第10條之約定及
    土地承諾書第9 條約定、收據及切結第3 點約定，依民法第
    247 條之1 第1 款及第3 款規定，應為無效等語。惟查，被
    告丙○○○○○○於領取先行施工獎勵金時，既已同意於原
    告變更設計時，將所領取之施工獎勵金返還，並分別簽立土
    地承諾書及切結書予原告，自應受上開約定內容之拘束，且
    上開約定亦無不合理之情形，被告丙○○○○○○上開所辯
    ，自無足取。次按，依照當事人一方預定用於同類契約之條
    款而訂定之契約，為左列各款之約定，按其情形顯失公平者
    ，該部分約定無效：一、免除或減輕預定契約條款之當事人
    責任者。二、加重他方當事人之責任者。三、使他方當事人
    拋棄權利或限制其行使權利者。四、其他於他方當事人有重
    大不利益者，民法第247 條之1 固有明文規定。惟查，兩造
    間所簽訂之用地協議紀錄及土地承諾書、收據及切結，約定
    被告丙○○○○○○同意原告徵收其上開土地設置鐵塔，並
    由原告於施工前發放施工獎勵金予被告丙○○○○○○，惟
    如原告施工受阻或設計變更或地籍圖預為分割錯誤等，致全
    部或部分土地未能使用時，則被告陳柔蓁即陳素貞同意將全
    部或部分施工獎勵金一次退還原告等語，是兩造顯然係以原
    告徵收使用被告丙○○○○○○土地為給付施工獎勵金之條
    件，並以原告未使用被告陳柔蓁即陳素貞之土地為契約之解
    除條件，被告丙○○○○○○明知上開約定內容，而領取原
    告所發放之施工獎勵金，並簽立用地協議紀錄及土地承諾書
    、收據及切結予原告，自難認有何顯失公平之情事，且上開
    約定並無隻字片語提及排除原告於未使用被告丙○○○○○○土地時，無補償被告丙○○○○○○之義務之以契約免除
    預定契約條款之當事人之責任之情形，亦未限制被告丙○○○○○○行使補償請求之權利，是被告丙○○○○○○辯稱
    ：伊和原告所簽定之用地協議紀錄第10條之約定及土地承諾
    書第9 條約定、收據及切結第3 點約定，依民法第247 條之
    1 第1 款及第3 款規定，應為無效云云，亦無足取。
  5.另被告乙○○辯稱：原告因興建電塔之需，強行徵收伊之土
    地，伊在被脅迫之情形下，才領取土地徵收補償及施工獎勵
    金，又伊並不識字，原告交付相關切結書及承諾書給伊簽名
    時，並未說明內容，僅要求伊蓋章而已，如今，事隔多年，
    要求伊返還施工獎勵金，伊沒有能力返還等語。經查，證人
    王裕榮即台電公司發包採購員到庭證稱：「我們事前有跟被
    告四人聯絡發放獎勵金的時間、地點，發放獎勵金時，跟地
    主說因為台電公司要興建鐵塔，線路有經過地主的土地，必
    須要徵收土地，就跟被告四人談土地徵收後補償的問題，也
    就是獎勵金的部分，跟被告四人談妥以後，我交付台電公司
    所簽發禁止背書轉讓支票（獎勵金）給被告四人，當時我有
    跟被告四人說，台電公司變更設計的話，獎勵金必須退還台
    電公司。」等語（見本院95年3 月27日言詞辯論筆錄），而
    乙○○亦不否認確有領取施工獎勵金及簽立切結書予原告之
    事實，是被告乙○○縱不識字，因原告公司職員已於其簽立
    切結書時告知如將來變更設計，需將施工獎勵金返還一節，
    則被告乙○○自應受其上開切結書約定內容之拘束。再被告
    乙○○縱無能力返還施工獎勵金，亦不得據為拒絕給付之理
    由，被告乙○○上開所辯，均不足採。
  (二)原告得否依契約或不當得利之法律關係，請求被告甲○○返
    還施工獎勵金？
  1.原告主張其為興建台西─六輕161KV 線高壓輸變電線路，其
    中塔座編號23電塔預定坐落在被告甲○○所有坐落雲林縣麥
    寮鄉○○○段後安寮小段703-9 地號土地，經兩造協議後，
    由原告於86年4 月26日給付被告甲○○施工獎勵金995,500
    元，作為土地徵收補償之一部分。嗣因原告變更設計，未使
    用被告甲○○所有之上開土地之事實，為被告甲○○所不否
    認，自堪信為真。
  2.觀之原告與被告甲○○於86年3 月10日之協商紀錄，其上約
    定「一、協議事項：台電公司為興建台西─六輕161KV 線輸
    電線路23號電塔，需使用雲林縣麥寮鄉○○○段後安寮小段
    703-1 地號土地及面積詳如用地清冊（實際面積依地政機關
    分割測量為準）二、協議內容：1.前述鐵塔基礎用地雙方同
    意以徵收方式辦理。2.土地補償費包括地價款及先行施工獎
    勵金，地價款依法令規定補償，俟報准徵收後由縣市政府轉
    發，先行施工獎勵金由台電公司呈報上級核准後，在施工前
    發放。…4.發放先行施工獎勵金時，土地所有權人應出具土
    地使用權同意書、切結書、印鑑證明等資料。…10.土地如因
    故無法辦理徵收時，雙方同意改為二十年之租賃，租金另議
    。…四、先行施工獎勵金每平方公尺以新台幣五千五百元做
    為補償」等語，此有原告所提出之協商紀錄1 份在卷可參。
    而被告甲○○於領取原告所發放之先行施工獎勵金時，並出
    具收據1 紙予原告，其上載明：「新台幣玖拾玖萬伍仟伍佰
    元整。右款係台電公司興建台西至六輕161 仟伏輸電線路23
    號電塔徵收本人所持有左列土地之：『同意即日先行使用獎
    勵金』，業經如數收訖。嗣後若共有人或第三者異議概由本
    人負責處理解決與台電公司無涉，切結人如將上項土地自行
    處分或因債務等關係而移轉登記他人時，應先將使用事項負
    責告知承買人，如因而使施工受阻者本人同意將所受領獎勵
    金悉數繳還貴公司，恐口無憑，特立此據為證」，有收據兼
    切結書1 紙在卷可參。
  3.按解釋意思表示，應探求當事人之真意，不得拘泥於所用之
    辭句，民法第98條固有明文。惟解釋契約，固須探求當事人
    立約時之真意，不能拘泥於契約之文字，但契約文字業已表
    示當事人真意，無須別事探求者，即不得反捨契約文字而更
    為曲解。解釋私人之契約應通觀全文，並斟酌立約當時之情
    形，以期不失立約人之真意。觀之原告與被告甲○○所簽訂
    之協商紀錄，其中就被告甲○○土地因故未辦理徵收情形，
    僅於二、協議內容10.約定：「土地如因故無法辦理徵收時，
    雙方同意改為二十年之租賃，租金另議」等語，而就原告因
    變更設計不使用被告甲○○土地之情形，則被告甲○○所領
    取之施工獎勵金應如何處理，協商紀錄及收據兼切結書均付
    之闕如，是尚無從認定兩造均同意以原告未徵收使用被告甲○○土地作為被告甲○○應返還施工獎勵金之解除條件。是
    原告主張其已變更設計未使用被告甲○○之土地，契約所約
    定之解除條件成就，故依契約約定，被告甲○○亦應返還施
    工獎勵金予原告等語，自無足取。
  4.觀之上開收據兼切結書之約定，被告甲○○所領取995,500
    元款項即『同意即日先行使用獎勵金』，核其文義，應係被
    告甲○○上開土地尚未經法定徵收程序前同意原告先行使用
    之對價，而非原告徵收土地之對價。原告嗣後雖因變更設計
    ，未使用被告甲○○土地興建電塔，惟被告甲○○既本於前
    揭同意原告先行使用土地之協議而領取先行施工獎勵金，且
    被告甲○○並已依協議內容履行，未有阻止原告施工之情事
    ，則被告甲○○領取先行施工獎勵金，即非無法律上之原因
    ，被告甲○○辯稱：其受領施工獎勵金有法律上之原因，並
    無不當得利等語，尚非無據。從而，原告主張其現已不需使
    用被告甲○○上開土地，並已經主管機關奉准撤銷徵收，被
    告甲○○受領施工獎勵金之法律上原因即已失其存在，請求
    被告甲○○依民法第179 條後段規定返還其所受領之利益即
    施工獎勵金995,500 元予原告，自難認有據。
  5.綜上，原告主張依契約或不當得利之法律關係，請求被告甲○○返還施工獎勵金995,500 元，均屬無據，為無理由。
  (三)綜上所述，原告依台灣電力公司輸變電工程用地協議紀錄、
    土地承諾書及切結書之約定，請求被告丙○○○○○○、乙○○、戊○○返還先前所領取之施工獎勵金1,211,265 元、
    933,790 元、869,000 元，及均自95年3 月30日起至清償日
    止，按年息百分之五計算之利息，為有理由，應予准許。原
    告逾此部分之請求，為無理由，應予駁回。
  (四)本件原告勝訴部分，原告陳明願供擔保，請准宣告假執行，
    經核於法並無不合，爰酌定相當之擔保金額宣告之；至原告
    敗訴部分，其假執行之聲請，因訴之駁回而失所附麗，應併
    予駁回。
  (五)本件事證已臻明確，兩造其餘主張、陳述及攻擊防禦方法，
    與本案判斷結果無影響，爰不一一贅述，附此敘明。
五、訴訟費用負擔之依據：民事訴訟法第79條。
中    華    民    國    95    年    5     月    22    日
                  民事第二庭    法  官  冷明珍
以上正本係照原本作成
如對本判決上訴，須於判決送達後20日內向本院提出上訴狀
中    華    民    國    95    年    5     月    22    日
                                書記官  朱克文


司法院資訊處製作；財團法人民間司法改革基金會備份。
